【裁判字號】    99,交上易,117
【裁判日期】    991221
【裁判案由】    過失致死
【裁判全文】
臺灣高等法院高雄分院刑事判決       99年度交上易字第117號
上  訴  人  臺灣高雄地方法院檢察署檢察官
被      告  陳四木
選任辯護人  葉錦郎律師
上列上訴人因被告過失致死案件，不服臺灣高雄地方法院99年度
交易字第40號中華民國99年8 月27日第一審判決（起訴案號：臺
灣高雄地方法院檢察署98年度偵字第32474 號），提起上訴，本
院判決如下：
    主  文
原判決撤銷。
陳四木犯過失致人於死罪，處有期徒刑壹年。
  事  實
一、陳四木領有普通重型機車駕駛執照，於民國98年9 月22日晚
    上11時20分許，騎乘車牌號碼HEU-035 號普通重型機車，沿
    高雄市前鎮區○○○路由北往南方向行駛，至凱旋三路與一
    心一路交岔路口時，本應注意機器腳踏車行駛至交岔路口轉
    彎時，應依標誌或標線之規定，以兩段式進行左轉，且轉彎
    車應讓直行車先行，而依當時狀況為夜間有照明，視距良好
    ，路面乾燥無缺陷，亦即客觀環境上並無不能注意之情事，
    竟疏於注意，在路口號誌由黃燈轉為紅燈轉換之際，未依標
    誌指示兩段式左轉，竟直接自凱旋三路左轉斜插入一心一路
    內側快車道行駛，並同時準備在瑞隆路與凱旋四路口右轉凱
    旋四路，適有鄭于婕騎乘車牌號碼112-CZY 號普通重型機車
    ，沿一心一路由西往東方向，即往瑞隆路方向而與陳四木同
    向行駛於其車輛之外側車道（即右側）直行而來，欲通過瑞
    隆路與凱旋四路交岔路口，陳四木未先確認一心一路（瑞隆
    路）之車道上是否將有直行而來之車輛，即貿然右轉，致鄭
    于婕突見陳四木騎乘之車輛侵入其直行車道，一時閃煞不及
    ，其騎乘機車之前車頭撞擊陳四木騎乘機車之右後側車身，
    鄭于婕因而人車倒地，並當場受有頭部外傷併顱內出血、顱
    骨骨折、嚴重腦水腫等傷害，雖經送醫急救，延至98年9 月
    29日仍傷重不治死亡。陳四木於肇事後留在事故現場，在未
    被有偵查犯罪職權之機關或公務員發覺前，即向前來現場處
    理之員警黃旺煌坦承其為車禍肇事之人而自首犯罪，嗣並接
    受裁判。
二、案經鄭于婕之父母鄭家富、洪清雲告訴臺灣高雄地方法院檢
    察署檢察官偵查起訴。
    理  由
壹、程序部分：
    被告陳四木所犯係死刑、無期徒刑、最輕本刑為3 年以上有
    期徒刑以外之罪，其於準備程序就前揭被訴事實為有罪之陳
    述，經告知簡式審判程序之旨，並聽取其與公訴人之意見後
    ，認無不得或不宜改依簡式審判程序進行之處，爰依刑事訴
    訟法第273 條之1 第1 項之規定，裁定依簡式審判程序審理
    。
貳、認定犯罪事實所憑之證據及理由：
一、訊據被告陳四木對於上開時地因未依規定兩段式進行左轉，
    且轉彎車應讓直行車先行，致發生車禍致被害人死亡之事實
    ，於本院審理中坦承不諱，核與證人即被害人鄭于婕之父親
    鄭家富於警詢、偵查及原審之證述相符，並有高雄市政府警
    察局前鎮○○道路交通事故現場圖、調查報告表(一)(二)、談話
    紀錄表、自首情形紀錄表、高雄市立小港醫院98年9 月29日
    診字第0980929061號、財團法人義大醫院98年9 月29日診字
    第9809294860號診斷證明書、勘（相）驗筆錄、臺灣高雄地
    方法院檢察署98年9 月29日相驗屍體證明書、相驗報告、事
    故現場照片、普通重型機車駕駛執照等在卷可佐。又被告行
    駛路線係自高雄市前鎮區○○○路由北往南方向行駛，至凱
    旋三路與一心一路交岔路口時，未依標誌指示兩段式左轉，
    直接自凱旋三路左轉斜插入一心一路內側快車道行駛，並同
    時準備在瑞隆路與凱旋四路口右轉凱旋四路發生車禍，已據
    被告自承在卷，核與證人即高雄市政府警察局前鎮分局瑞隆
    派出所員警尤文進之證述相符，並與原審勘驗高雄市政府警
    察局前鎮分局提供98年9 月22日高雄市前鎮區○○○路111
    號裝設監視錄影光碟顯示：「被告於98年9 月22日當晚11時
    21分09秒出現於凱旋三路111 號前，並朝南行駛」之內容相
    符（見原審2 卷第24-25 頁）。被告自白與事實相符，是本
    件車禍及肇致被害人死亡之事實，均堪認定。
二、按汽車行駛至交岔路口，其行進、轉彎，轉彎車應讓直行車
    先行，而「汽車」包括機器腳踏車，道路交通安全規則第10
    2 條第1 項第7 款、第2 條第1 項第1 款訂有明文，此規定
    乃欲排除因轉彎車輛本多較直行車輛之車速為慢，若轉彎車
    未注意直行車輛，貿然為轉彎之動作而侵入直行車輛本即預
    計行駛之車道中，易使直行車輛因反應、閃避不及而發生車
    禍風險之考量。查案發時，被害人機車為直行車，被告為轉
    彎車，揆之前揭規定，被告欲自一心一路右轉凱旋四路時自
    有應注意其將侵入之車道上是否將有直行而來之車輛，並予
    以禮讓之義務。而參以案發當時狀況為夜間有照明，視距良
    好，路面乾燥無缺陷等情，有道路交通事故調查報告表(一)附
    卷可考，足見被告並無不能注意之情事。而被告竟疏未注意
    及此，足認其有轉彎車未讓直行車先行之過失。
三、又按機器腳踏車行駛至交岔路口，其行進、轉彎，應遵守燈
    光號誌；其轉彎，應依標誌或標線之規定行駛內側車道設有
    禁行機車標誌或標線者，應依兩段方式進行左轉，不得由內
    側或其他車道左轉，道路交通安全規則第99條第2 項第1 款
    、第102 條第1 項定有明文。查車禍發生時一心一路（瑞隆
    路）為綠燈一情，業據被告供述明確，有高雄市政府警察局
    交通事故談話紀錄表1 份存卷可考（見警卷第21頁），被告
    自凱旋三路往南抵一心一路口，卻得以追上並超越一心一路
    （瑞隆路）綠燈直行之被害人機車，足見其在深夜、人車輛
    漸少之路口，並未依規定先前往一心一路（瑞隆路）上待轉
    。再參之本件車禍發生時兩車之撞擊情形，係被害人騎乘機
    車之前車頭正面撞擊被告騎乘機車之右「後」側車身，有道
    路交通事故現場圖及車損照片在卷可稽（見警卷第17-18 頁
    ），足見兩車發生撞擊前被告機車早已呈現往右行進之狀態
    ，換言之，被告在出現於被害人正面視野所及之範圍內之前
    ，已開始行進右轉凱旋四路之動作，始因其駕駛之機車突然
    插入被害人行進之車道，被害人一時閃煞不及而導致本件車
    禍，應堪認定。
四、依被告未依規定兩段式左轉便直接自凱旋三路往東南方向斜
    插入一心一路（瑞隆路），又在與被害人機車發生撞擊前，
    行駛路線已呈現往右方行進，亦即轉彎車未讓直行車先行等
    情綜合推判，堪認被告係違規以此較便捷之路線斜線行進至
    車禍發生地點，而被害人自一心一路由西往東持續直線前進
    ，正面視野所及之範圍內未見被告之機車，始因無法預料左
    側突有機車侵入其前行車道之情形下，閃煞不及而發生車禍
    ，是被告上開過失行為與本件車禍發生、被害人死亡結果，
    顯有因果關係無疑。又依被告轉彎車未讓直行車先行及其未
    依兩段式規定左轉之行為之情節，尚難認被害人對車禍之發
    生與有過失。
五、至告訴人鄭家富雖質疑被告有闖越一心一路與凱旋三路口紅
    燈號誌之違規行為，惟查，被害人機車係綠燈通過一心一路
    與凱旋三路口一情，固堪認定，然於此情形下，被告得自凱
    旋三路轉入一心一路（瑞隆路）除有被告違規闖越一心一路
    、凱旋四路紅燈號誌外，尚有可能係被告在凱旋三路號誌黃
    燈轉為紅燈之際轉入一心一路（瑞隆路）之可能，在無積極
    證據證明被告確有闖越一心一路、凱旋三路紅燈號誌違規行
    為之情形下，本於罪疑唯輕原則，自應從被告有利之解釋，
    認被告係於凱旋三路黃燈號誌轉為紅燈之際，未依兩段式規
    定左轉至一心一路（瑞隆路），併予敘明。
六、綜上所述，本件事證明確，被告犯行堪以認定，應予依法論
    科。
參、論罪科刑：
一、核被告所為，係犯刑法第276 條第1 項過失致人於死罪。起
    訴意旨雖漏未論及被告另有未依兩段式規定左轉之違規行為
    ，及該違規行為與被害人死亡結果之因果關係，然該部分行
    為，為起訴意旨所指被告駕駛行為之一部分，與起訴部分具
    實質上一罪關係，本院自應併予審究。被告於肇事後留在現
    場等候，於有偵查權限之機關或公務員知悉其犯罪前，向據
    報到場處理之員警黃旺煌自承為肇事者而接受裁判，此據證
    人黃旺煌於本院到庭證述明確（見本院卷第43頁），其符合
    自首之要件，爰依刑法第62條前段之規定減輕其刑。
二、原審據以論處被告罪刑，固非無見；惟查：按量刑之輕重，
    固屬事實審法院得依職權自由裁量之事項，惟仍應受比例原
    則及公平原則之限制，否則其判決即非適法。刑事審判旨在
    實現刑罰權分配的正義，故法院對有罪被告之科刑，應符合
    罪刑相當之原則，使輕重得宜，罰當其罪，以契合社會之法
    律感情，此所以刑法第57條明定科刑時應審酌一切情狀，尤
    應注意該條各款所列事項以為科刑輕重之標準（最高法院93
    年度台上字第5073號判決意旨參照）。查被告未能遵守交通
    規則，致被害人死於非命，且其犯後不僅未賠償分文與被害
    人家屬達成和解，更於被害人死亡後2 日即98年9 月30日製
    作不實房地買賣契約，蓄意脫產逃避民事賠償責任，此有原
    審99年易字第1793號刑事判決在卷可稽（見本院卷第52頁）
    ，被告犯後態度非佳，原審科刑時漏未對此審酌，其量刑難
    認妥適。檢察官以原審量刑過輕執之上訴，為屬有據，自應
    由本院將原判決撤銷改判。
三、爰審酌被告貪圖自己行車之便，輕忽交通安全法律之規定，
    於本件車禍中兼有未依兩段式規定左轉及轉彎車未讓直行車
    先行等過失，過失情節非輕，並致被害人死於非命，迄今未
    與被害人家屬達成和解並取得宥恕，且蓄意脫產，逃避民事
    賠償責任，犯後態度非佳，並斟酌其生活狀況、品行、智識
    程度、犯罪手段、所生損害及犯後態度等一切情狀，量處如
    主文所示之刑，以資懲儆。
據上論結，應依刑事訴訟法第369 條第1 項前段、第364 條、第
299 條第1 項前段、第273 條之1 第1 項，刑法第276 條第1 項
、第62條前段，刑法施行法第1 條之1 ，判決如主文。
本案經檢察官王登榮到庭執行職務。
中    華    民    國    99    年    12    月    21    日
                  刑事第一庭    審判長法  官  周賢銳
                                      法  官  洪碩垣
                                      法  官  施柏宏
以上正本證明與原本無異。
不得上訴。
中    華    民    國    99    年    12    月    22    日
                                      書記官  魏文常
附錄本案論罪法條全文：
刑法第276 條（過失致死罪）
因過失致人於死者，處2 年以下有期徒刑、拘役或2 千元以下罰
金。
從事業務之人，因業務上之過失犯前項之罪者，處5 年以下有期
徒刑或拘役，得併科3 千元以下罰金。

司法院資訊處製作；財團法人民間司法改革基金會備份。
